【裁判字號】    98,上訴,4206
【裁判日期】    990113
【裁判案由】    毒品危害防制條例
【裁判全文】
臺灣高等法院刑事判決                98年度上訴字第4206號
上  訴  人
即  被  告  乙○○
                      樓
                    （現另案在臺灣臺北監獄執行）
上列上訴人因違反毒品危害防制條例案件，不服臺灣臺北地方法
院九十八年度訴字第一二一二號，中華民國九十八年年八月二十
四日第一審判決（起訴案號：臺灣臺北地方法院檢察署九十八年
度毒偵字第一六四一號），提起上訴，本院判決如下：
    主  文
上訴駁回。
    事  實
一、乙○○前於民國七十七年間因違反肅清煙毒條例案件，經臺
    灣士林地方法院以七十七年度訴字第三七０號判決處有期徒
    刑三年十月確定，並於七十七年十月二十四日入監執行，於
    七十九年十一月六日假釋出監，嗣上開案件因假釋中更犯罪
    ，經撤銷假釋後殘餘刑期為一年二月十八日；再於八十年間
    因違反肅清煙毒條例案件，經臺灣士林地方法院以八十年度
    訴字第三三九號判決判處有期徒刑三年六月確定，並與上開
    案件殘刑接續執行，於八十三年一月十三日假釋出監，嗣上
    開案件再因假釋中更犯罪，經撤銷假釋後殘餘刑期為一年八
    月；又於八十三年間因違反肅清煙毒條例案件，經臺灣士林
    地方法院以八十三年度訴字第四八二號判決判處有期徒刑四
    年，嗣提起上訴後，經臺灣高等法院以八十三年度上訴字第
    五三五五號判決駁回上訴確定，並與前開案件殘刑接續執行
    ，而於九十一年三月五日假釋出監，嗣上開案件又因假釋中
    更犯罪，經撤銷假釋後殘餘刑期為七年三月十日；又於八十
    三年間因違反肅清煙毒條例案件，經臺灣高等法院以八十四
    年度上訴字八一號判決判處有期徒刑十年二月確定，上開四
    案件，嗣因中華民國九十六年罪犯減刑條例施行，經臺灣高
    等法院以九十六年度聲減字第二一八四號裁定定應執行刑有
    期徒刑十四年六月確定，甫於九十七年三月十二日執行完畢
    出監。又於九十二年間因施用毒品案件，經臺灣士林地方法
    院以九十二年度毒聲字七二九裁定送觀察、勒戒後，認有繼
    續施用毒品之傾向，經臺灣士林地方法院以九十二年度毒聲
    字第一０八七號裁定令入戒治處所施以強制戒治，於九十三
    年六月十六日停止戒治釋放出所並付保護管束，於九十三年
    十二月十六日保護管束期滿未經撤銷視為執行完畢，並經臺
    灣士林地方法院檢察署檢察官以九十四年度戒毒偵字第二四
    號為不起訴處分確定。詎其仍未戒除毒癮，於前案強制戒治
    執行完畢釋放後五年內，復基於施用第一級毒品海洛因之犯
    意，於九十八年四月二十五日下午某時許，在臺北市○○路
    三二八號七樓之一的廁所（原判決記載為臺北市中山區○○
    ○路○段七十五巷二弄四號四樓住處，應予更正如上），以
    將海洛因摻水稀釋置入針筒注射手臂之方式，施用海洛因一
    次。嗣於九十八年四月二十九日下午五時二十分許，經警持
    搜索票至其上開臺北市中山區○○○路○段七十五巷二弄四
    號四樓住處搜索，然因其向警方告知並未住在上址，故警方
    始未入內搜索，並經其同意採其尿液送驗後，呈嗎啡、可待
    因陽性反應（按施用海洛因經水解後呈嗎啡、可待因陽性反
    應），始查悉上情。
二、案經臺北市政府警察局大同分局報請臺灣臺北地方法院檢察
    署檢察官偵查起訴。
    理  由
壹、程序方面：
    按「除被告所犯為死刑、無期徒刑、最輕本刑為三年以上有
    期徒刑之罪或高等法院管轄第一審案件者外，於前條第一項
    程序進行中，被告先就被訴事實為有罪之陳述時，審判長得
    告知被告簡式審判程序之旨，並聽取當事人、代理人、辯護
    人及輔佐人之意見後，裁定進行簡式審判程序。」，刑事訴
    訟法第二百七十三條之一第一項定有明文。查本件被告乙○
    ○所犯上開事實欄一所示之施用第一級毒品罪，並非最輕本
    刑為三年以上有期徒刑之罪，且被告於本院九十八年十二月
    三十日審判程序進行中，復就被訴之事實為有罪之陳述，經
    告知被告簡式審判程序之旨，被告及公訴人對於本件改依簡
    式審判程序審理亦均表示無意見，是本院即依刑事訴訟法第
    三百六十四條準用同法第二百七十三條之一第一項之規定，
    裁定本件進行簡式審判程序，合先敘明。
貳、實體方面：
一、認定犯罪事實所憑之證據及其理由：
  (一)訊據被告乙○○對於上開犯罪事實均坦承不諱。再被告於前
    揭時、地為警查獲後所採集之尿液經送鑑定結果，以ＥＩＡ
    酵素免疫分析法及ＧＣ／ＭＳ氣相層析質譜儀鑑驗結果，確
    呈鴉片類及海洛因代謝物可待因、嗎啡陽性反應，此有臺灣
    尖端先進生技醫藥股份有限公司九十八年五月十三日濫用藥
    物檢驗報告、臺北市政府警察局偵辦毒品案件尿液檢體委驗
    單等件在卷可證（見九十八年度毒偵字第一六四一號偵查卷
    第一０頁至第一二頁），又前揭尿液檢驗報告載明係以氣相
    層析質譜儀分析法方法作為確認檢驗之方式，而該方法之原
    理係檢品經氣化後，通過層析管分離純化，再將純化後之成
    分循序送入質譜儀做個別鑑定。因質譜儀所測定之圖譜，在
    化學上被公認具有指紋特性，故可據以完全判定該檢品係為
    何種化合物。是以氣相層析質譜儀作藥物及其代謝產物之定
    性及定量分析，幾乎不會有偽陽性反應產生，此經臺北榮民
    總醫院於八十三年四月七日以八三北總內字第三０五九號函
    釋明在案。準此，被告之尿液經以氣相層析質譜儀分析法檢
    驗，既係呈嗎啡、可待因陽性反應，顯見被告應有在前揭犯
    罪時間施用第一級毒品海洛因之行為甚明，足徵被告任意性
    自白核與事實相符，堪以採信。
  (二)又被告前於九十二年間因施用毒品案件，經臺灣士林地方法
    院以九十二年度毒聲字七二九裁定送觀察、勒戒後，認有繼
    續施用毒品之傾向，經臺灣士林地方法院以九十二年度毒聲
    字第一０八七號裁定令入戒治處所施以強制戒治，於九十三
    年六月十六日停止戒治釋放出所並付保護管束，於九十三年
    十二月十六日保護管束期滿未經撤銷視為執行完畢，並經臺
    灣士林地方法院檢察署檢察官以九十四年度戒毒偵字第二四
    號為不起訴處分確定乙情，有臺灣高等法院被告前案紀錄表
    （見原審卷第四頁至第一九頁，及本院卷）在卷可參。復按
    ，施用第一級毒品為犯罪行為，毒品危害防制條例第十條第
    一項分別定有處罰明文。故施用第一級毒品者，依前揭規定
    本應科以刑罰，惟基於刑事政策，對合於一定條件之施用者
    ，則依同條例第二十條、第二十三條之規定，施以觀察、勒
    戒或強制戒治之保安處分。又毒品危害防制條例於九十二年
    七月九日修正公布，自九十三年一月九日施行。其中第二十
    條、第二十三條將施用毒品之刑事處遇程序，區分為「初犯
    」及「五年內再犯」、「五年後再犯」。依其立法理由之說
    明：「初犯」，經觀察、勒戒或強制戒治後，應為不起訴處
    分或不付審理之裁定；「五年內再犯」者，因其再犯率甚高
    ，原實施之觀察、勒戒及強制戒治既已無法收其實效，爰依
    法追訴或裁定交付審理。至觀察、勒戒或強制戒治執行完畢
    釋放後，「五年後再犯」者，前所實施之觀察、勒戒或強制
    戒治已足以遮斷其施用毒品之毒癮，為期自新及協助其斷除
    毒癮，仍適用「初犯」規定，始應先經觀察、勒戒、強制戒
    治之程序。從而依該次修正後之規定，僅限於「初犯」及「
    五年後再犯」二種情形，應先經觀察、勒戒或強制戒治之程
    序，此乃該條例第十條之例外規定。倘被告於五年內已再犯
    ，經依法追訴處罰，縱其第三次（或第三次以上）再度施用
    毒品之時間，在初犯經觀察、勒戒或強制戒治執行完畢釋放
    五年以後，因與單純之「五年後再犯」之情形有別，不合於
    「五年後再犯」之例外規定；且因已於「五年內再犯」，顯
    見其再犯率甚高，原實施觀察、勒戒或強制戒治，已無法收
    其實效，即應回歸原則性規定，由檢察官逕行起訴，依該條
    例第十條處罰等，有最高法院九十五年度台非字第一六一號
    、第一九０號、第二四六號判決、第二九六號、第三一０號
    、九十六年度台非字第二三六號判決意旨，以及最高法院九
    十五年度第七次刑事庭會議決議、九十七年度第五次刑事庭
    會議決議可資參佐。是以，被告係於前次強制戒治後五年內
    再犯本案，其本件施用海洛因之犯行，揆諸前開說明，應依
    法追訴處罰。從而，本件事證明確，被告施用第一級毒品之
    犯行明確，應依法論科。
二、論罪理由：
    按施用海洛因後會影響記憶能力及自主神經系統，判斷力及
    意志力亦均受限制，甚至引起精神錯亂，抑制呼吸，並具有
    成癮性、濫用性，戒解不易，嚴重戕害人之身心健康，危害
    社會，故依據毒品危害防制條例第二條第二項第一款為第一
    級毒品，不得非法施用、持有。故核被告所為，係犯毒品危
    害防制條例第十條第一項施用第一級毒品罪。被告施用第一
    級毒品海洛因前後持有海洛因之低度行為，應為施用之高度
    行為吸收，不另論罪。又被告於七十七年間因違反肅清煙毒
    條例案件，經臺灣士林地方法院以七十七年度訴字第三七０
    號判決處有期徒刑三年十月確定，並於七十七年十月二十四
    日入監執行，於七十九年十一月六日假釋出監，嗣上開案件
    因假釋中更犯罪，經撤銷假釋後殘餘刑期為一年二月十八日
    ；再於八十年間因違反肅清煙毒條例案件，經臺灣士林地方
    法院以八十年度訴字第三三九號判決判處有期徒刑三年六月
    確定，並與上開案件殘刑接續執行，於八十三年一月十三日
    假釋出監，嗣上開案件再因假釋中更犯罪，經撤銷假釋後殘
    餘刑期為一年八月；又於八十三年間因違反肅清煙毒條例案
    件，經臺灣士林地方法院以八十三年度訴字第四八二號判決
    判處有期徒刑四年，嗣提起上訴後，經臺灣高等法院以八十
    三年度上訴字第五三五五號判決駁回上訴確定，並與前開案
    件殘刑接續執行，而於九十一年三月五日假釋出監，嗣上開
    案件又因假釋中更犯罪，經撤銷假釋後殘餘刑期為七年三月
    十日；又於八十三年間因違反肅清煙毒條例案件，經臺灣高
    等法院以八十四年度上訴字第八一號判決判處有期徒刑十年
    二月確定，上開四案件，嗣因中華民國九十六年罪犯減刑條
    例施行，經臺灣高等法院以九十六年度聲減字第二一八四號
    裁定定應執行刑有期徒刑十四年六月確定，甫於九十七年三
    月十二日執行完畢出監等情，有臺灣高等法院被告前案紀錄
    表在卷可稽（見原審卷第四頁至第一六頁，暨本院卷），其
    於五年內故意再犯本案有期徒刑以上之罪，為累犯，應依刑
    法第四十七條第一項規定加重其刑。
三、維持原判決及駁回上訴之理由：
  (一)原審以被告所為施用第一級毒品犯行事證明確，適用毒品危
    害防制條例第十條第一項，刑法第十一條前段、第四十七條
    第一項之規定，併審酌被告前有違反肅清煙毒條例等刑事前
    案紀錄，素行不佳，且不思悔悟，卻耽溺於戕身之物，前經
    勒戒、強制戒治後，仍未能把握自新機會徹底戒除施用毒品
    之惡習，而再施用足以導致人體機能發生依賴性、成癮性及
    抗藥性等障礙之第一級毒品海洛因，戕害自身健康，漠視法
    令禁制，而犯本件犯行，可見其對於毒品之依賴性非微，自
    我把持、控制之能力亦屬不佳，惟念其於審理中尚能坦承犯
    行，犯後態度尚可，暨其犯罪動機、手段、施用毒品之次數
    等，而認檢察官求處有期徒刑十月，稍嫌過重，爰量處有期
    徒刑八月等情，經核其認事用法均無違誤，量刑亦屬妥適。
  (二)被告上訴意旨略以：其是主動向警方說有施用毒品海洛因，
    故符合自首之要件，請依自首之規定予以減刑云云。惟查：
    警方是依據他人檢舉，懷疑被告涉嫌持有毒品及吸毒，始向
    臺灣臺北地方法院聲請搜索票到被告之戶籍地臺北市中山區
    ○○○路三段七十五巷二弄四號四樓搜索，但警方還未進去
    上址，被告回家時告知警方其未住在上址，故警方未進去上
    址搜索，而因警方根據情資懷疑被告涉嫌持有毒品及吸毒，
    故要求被告偕同去警察局驗尿，而被告並未主動告知警員其
    有施用毒品等情，業經證人即查獲被告之警員甲○○○○在
    本院具結證述明確（見本院卷九十八年十二月三十日審判筆
    錄），上情並經本院向臺灣臺北地方法院所調之九十八年度
    聲搜字第五九二號卷核閱屬實。足徵警方係根據情資懷疑被
    告涉嫌持有毒品及吸毒，始去被告住處搜索，並要求被告驗
    尿，且被告並未主動告知警方其有施用毒品等情，則被告並
    不符合刑法第六十二條自首之要件，應無疑義。被告空言主
    張其係符合自首之要件云云，並不可採，是被告之上訴為無
    理由，應予駁回。
據上論斷，應依刑事訴訟法第三百六十四條、第二百七十三條之
一第一項、第三百六十八條，判決如主文。
本案經檢察官陳昱旗到庭執行職務。
中    華    民    國    99    年    1    月    13    日
                  刑事第二十庭審判長法  官  楊貴雄
                                    法  官  林銓正
                                    法  官  許必奇
以上正本證明與原本無異。
如不服本判決，應於收受送達後10日內向本院提出上訴書狀，其
未敘述上訴之理由者並得於提起上訴後10日內向本院補提理由書
（均須按他造當事人之人數附繕本）「切勿逕送上級法院」。
                                    書記官  廖素花
中    華    民    國    99    年    1     月    13    日
附錄本案論罪科刑法條：
毒品危害防制條例第10條第1 項：
施用第一級毒品者，處 6 月以上 5 年以下有期徒刑。


司法院資訊處製作；財團法人民間司法改革基金會備份。
